【裁判字號】    98,上訴,651
【裁判日期】    981119
【裁判案由】    偽造文書
【裁判全文】
臺灣高等法院臺中分院刑事判決         98年度上訴字第651號
上  訴  人  臺灣臺中地方法院檢察署檢察官
上  訴  人
即  被  告  乙○○
選任辯護人  古富祺律師
選任辯護人  江來盛律師
上列上訴人等因被告偽造文書案件，不服臺灣臺中地方法院97年
度訴字第2773號中華民國98年1月16日第一審判決（起訴案號：
臺灣臺中地方法院檢察署97年度偵字第10453號），提起上訴，
本院判決如下：
    主  文
上訴駁回。
    事  實
一、乙○○係尚昱資產管理顧問有限公司（下稱尚昱公司）之負
    責人，於民國(下同)96年5月18日，接受開設合作開發資產
    管理股份有限公司（下稱合作開發公司）負責人陳永卿之委
    託，代為處理丙○○、洪光明夫妻2人與戊○○共同出資但
    登記在丙○○名下之臺中縣沙鹿鎮○○○段埔子小段186-5
    、186-7、186-9至186-27、187、1122-2地號等23筆土地上2
    座空墳之遷讓墳墓事宜，並於96年7月11日，以丙○○為原
    告，向吳景源、吳欽賜2人提起遷墓還地之訴，由臺灣臺中
    地方法院沙鹿簡易庭以96年度沙簡字第74號受理在案，乙○○96年7月27日復提出丙○○之委任狀參與調解，乙○○明
    知其就上開土地之處理權限，僅有遷讓墳墓部分，而就出賣
    上開土地一事，並未經丙○○之同意或授權，竟於當日成立
    調解，調解內容為「1....相對人(吳景源、吳欽賜)願以新
    臺幣3000萬元向聲請人(丙○○)買受上開23筆土地，聲請人
    願以該價格出售相對人。2.上開土地買賣價金之付款方式及
    所有權之移轉由兩造另行約定...。3....兩造願就上開未受
    清償之全部債權合意由相對人給付聲請人150萬元，以為清
    償，聲請人則願拋棄其餘全部債權。4.聲請人拋棄遷移墳墓
    之請求。」，而因吳景源、吳欽賜2人並無資力購買上開不
    動產，乃由吳姓家族成員中之甲○出面擔任買受人，於96年
    8月1日某時，在甲○位於臺中縣沙鹿鎮鎮○街57號住處簽立
    不動產買賣契約。乙○○明知其並未經丙○○之同意或授權
    ，竟基於偽造私文書之犯意，擅自以丙○○代理人之身分，
    由不知情之甲○委請不知情之土地代書劉彩玲依其與甲○合
    意之買賣條件，擬具不動產買賣契約書，並在立契約書人「
    承買人（甲方）」下代為謄寫「甲○」之姓名，另在「出賣
    人（乙方）」下代為填寫「丙○○」「右代理人乙○○」，
    再由甲○在承買人欄下蓋用自己之印文及簽署「甲○」之署
    名，乙○○則在出賣人欄下簽署「乙○○」之署名，偽造完
    成表彰丙○○願以新臺幣（下同）3150萬元之價格，出售上
    開土地予甲○之意旨之私文書1紙，足以生損害於丙○○，
    甲○並當場簽立支票號碼A0000000、發票日為當日、受款人
    為乙○○、面額300萬元、付款人為臺中商業銀行沙鹿分行
    之支票1紙，作為訂金；另簽發支票號碼A0000000號、發票
    載日期為96年8 月21日、受款人為乙○○、面額150萬元、
    付款人同上之支票1紙，作為第一期款，均交由乙○○收執
    。嗣因乙○○遲未能依上開不動產買賣契約履行，甲○遂於
    同年10月1日透過陳永卿催促丙○○辦理過戶手續，丙○○
    始查悉上情。
二、案經丙○○訴由臺灣臺中地方法院檢察署檢察官偵查起訴。
    理  由
壹、證據能力部分：
一、按證人依法應具結而未具結者，其證言不得作為證據。刑事
    訴訟法第158條之3定有明文。而告訴人之指訴雖係以使被告
    受刑事訴追為目的，但非同法第3條所稱之「當事人」，乃
    當事人以外之第三人，除依同法第271條之1規定到庭單純陳
    述意見時，毋庸具結外，如就與待證事實有重要關係之親身
    知覺、體驗事實陳述時，即居於證人之地位，依上開增訂公
    布之規定，自應依同法第186條第1項規定命其具結，使告訴
    人知悉其有據實陳述之義務，以擔保其證言之真實性，該供
    述證據始具證據能力，如未踐行人證之法定調查程序，應不
    得作為證據(最高法院93年度台上字第6838號刑事判決可資
    參照)。查證人丙○○於偵查中係以告訴人之身分應訊，其
    中就與上揭犯罪事實有重要關係之陳述，係居於證人之地位
    ，但檢察官並未令其供前或供後具結，揆諸首揭規定，關於
    該等部分之陳述，即不得作為證據。
二、次按被告以外之人於審判外之陳述雖不符刑事訴訟法第159
    條之1至之4等4條之規定，而經當事人於審判程序同意作為
    證據，法院審酌該言詞陳述或書面陳述作成時之情況，認為
    適當者，亦得為證據；當事人、代理人或辯護人於法院調查
    證據時，知有刑事訴訟法第159條第1項不得為證據之情形，
    而未於言詞辯論終結前聲明異議者，視為有前項之同意，同
    法第159條之5定有明文。立法意旨在於傳聞證據未經當事人
    之反對詰問予以核實，原則上先予排除。惟若當事人已放棄
    反對詰問權，於審判程序中表明同意該等傳聞證據可作為證
    據；或於言詞辯論終結前未聲明異議，基於尊重當事人對傳
    聞證據之處分權，及證據資料愈豐富，愈有助於真實發見之
    理念，且強化言詞辯論主義，使訴訟程序得以順暢進行，上
    開傳聞證據亦均具有證據能力。本案被告、選任辯護人及檢
    察官於本院準備程序及審理程序時就本判決所引用之下列卷
    內證據資料，均不爭執，且本院審酌本案卷內各該人員陳述
    時之情狀，均查無被違法取供或非出於自由意志之情形，相
    關書證亦查無違法取證或造假虛捏之情事，以之作為本案之
    證據，皆屬適當，應認得為證據，均具有證據能力。
貳、有罪部分：
一、訊據上訴人即被告(下稱被告)乙○○對於其係尚昱公司之負
    責人，並受證人陳永卿之委託，代為處理上開土地上之遷讓
    墳墓事宜，因而得悉證人丙○○、洪光明有意尋找買主出售
    上開土地，而上開土地之原所有權人吳景源、吳欽賜所屬之
    吳姓家族成員則有意購回之訊息，經其多方交涉，有與吳姓
    家族成員之證人甲○達成買賣上開土地之初步共識，遂於96
    年8月1日，由其以證人丙○○代理人之名義，在證人甲○家
    中，由證人劉彩玲代為謄寫契約內容，再由其在上開不動產
    買賣契約書出賣人欄下方簽寫自己之署名，而與證人甲○簽
    訂上開不動產買賣契約書，並當場收受由證人甲○所簽發之
    面額300萬元之支票及面額150萬元之支票各1紙等事實固坦
    承不諱，惟矢口否認有何偽造私文書之犯行，辯稱：證人丙○○、洪光明、戊○○當初購買上開土地，即是為了轉賣後
    賺取差價，且因購買款項大部分係透過銀行或租賃公司借貸
    ，利息負擔沈重，故透過各種管道釋放只要將本錢收回就要
    將上開土地出售之消息，並有口頭委任其得出賣之。由於上
    開土地之原所有權人所屬之吳姓家族在當地有相當之勢力及
    背景，經其多方努力，才為證人丙○○爭取到如上開不動產
    買賣契約書上之優厚價格，比證人丙○○嗣後以2700萬元將
    上開土地出售予吳姓家族成員即案外人陳金枝之價格還高，
    並未對證人丙○○造成任何損害。而上開不動產買賣契約書
    上「丙○○」之署名則係證人甲○指示所委任之土地代書即
    證人劉彩玲所書寫，非其所為，與其無關，契約書內容亦非
    偽造，而係其與甲○在法院調解時所談，面額300萬元之支
    票及面額150萬元之支票係證人甲○交給其之斡旋金，證人
    丙○○提起本件告訴，只是在規避依約應給付其之報酬，其
    主觀上並無偽造私文書之犯意，告訴人並沒有因此受有損害
    云云。經查：
  證人丙○○係委託合作開發公司排除上開土地之地上物，然
    並未授權被告簽立上開不動產買賣契約書將土地賣掉等情，
    業據證人丙○○於原審審理時證稱：其於94年12月1日有與
    合作開發公司簽訂契約，約定清除上開土地地上物即兩座墳
    墓，但並無授權出賣土地，其直到96年10月間，因被告無法
    依上開不動產買賣契約書之約定履行，證人甲○帶人到合作
    開發公司找被告及證人陳永卿，經證人陳永卿轉告後，才知
    被告偽簽上開不動產買賣契約書，其並未曾口頭跟被告或陳
    永卿說可以把土地賣掉等語（見原審卷第59至60頁）；證人
    洪光明於原審審理時證稱：其無口頭或書面授權證人陳永卿
    代為處理土地買賣事宜，後來是證人甲○找人到合作開發公
    司，要找被告及證人陳永卿要土地，其才知道被告私下將上
    開土地賣掉等語（見原審卷第66頁反面）；證人陳永卿於偵
    查中證稱：「(乙○○)他是尚昱公司，我接受丙○○委託，
    再複委託給乙○○處理這塊土地上墳墓的拆遷。有複委託書
    ，94年4月1日的複委託書。(丙○○有委託你把土地賣掉？)
    沒有，負責排除而已。(是否告訴乙○○可以賣？)我的複委
    任並沒有說乙○○可以把土地賣掉。...（96年10月之前，
    乙○○是否告訴你他收了450萬元？）沒有。」等語（見他
    字卷第89至90頁）；於原審審理時證稱：其不知道被告與證
    人甲○簽立系爭不動產買賣契約書之事，直到96年10月初
    證人甲○來找其時，其才知道等語（見原審本院卷第116頁
    背面）；證人戊○○於本院審理時證稱：「（後來，墳墓有
    無處理好？）沒有幫我們處理好。被告就把我們土地偷賣掉
    了。我們沒有委任乙○○，我們是跟合作開發合作的。乙○○跟我們一點關係都沒有。...（合作開發公司）他們有跟
    我說，他們請乙○○幫我處理墳墓的事情。是後來才跟我們
    說。（陳永卿有無跟你說原地主想要買回？）我不知道。如
    果知道，就直接跟他們講就好了。」等語（見本院卷第147
    頁背面）。參酌證人丙○○及案外人戊○○與合作開發公司
    簽立之協議書影本、合作開發公司與尚昱公司簽立之委託協
    議書影本（見他字卷第4頁、第48頁），均僅明確記載地上
    物排除之約定事項，而無隻字片語提授權出售上開土地之內
    容，是被告辯稱其有獲得授權云云，並不足採。
  被告與證人甲○簽訂上開不動產買賣契約之內容，主要係以
    臺灣臺中地方法院沙鹿簡易庭之調解內容為據，簽約時證人
    丙○○並不在場，被告表明其係代理丙○○，並收受證人甲○所交付之450萬元支票，但並未提出委任書狀等情，亦經
    證人林富家於偵查中證稱：「（是否知道甲○和乙○○曾簽
    契約？）那時候我也在場，乙○○約我ㄧ起去找甲○。...(
    去簽約是何日？)96年8月1日。...他們簽約之資料我沒有看
    ，我只是和他一起去而已，那天丙○○沒有去。」(見偵字
    卷第27頁)；證人甲○於偵查中證稱：「契約我是和乙○○
    簽的，我有問他說東西不是他的，他說他是代理的，我會和
    他簽約最主要原因是在沙鹿簡易庭開庭時，他代理丙○○去
    開庭，因為有調解筆錄所以我才會向他買回來，96年8月1日
    才簽買賣契約書。...我交給他450萬元，後來他土地沒有賣
    給我，我就沒有再給他錢。...(450萬何時交給乙○○？)96
    年8月1日就開支票給他。」等語（見他字卷第89至90頁）；
    於本院審理時證稱：「(你說要買多少錢？)在法院96年沙簡
    調字第74號調解時談好的價格，之前，並沒有談到價格。調
    解當時，我有去，在調解書上簽名的是我大哥的兒子吳錦源
    。...我出價2700 萬元，當時，法官有問乙○○是否有能力
    賣這筆土地，後來出價到3150萬元，那是我私人買的，與吳
    錦源無關，吳錦源沒有能力買。當時，法官有在場，還有3
    、4位調解委員在場。法官當面問乙○○這塊土地你是否能
    夠賣，法官就問吳錦源要不要買，吳錦源表示沒有能力買，
    法官就問我要不要買。最後協調的價格3150萬元。(3150萬
    元是土地的價格，還是包含債權的價格？)我就是出3150萬
    元，其他我不管。法官當時說既然乙○○有能力把土地賣給
    我，你們私下找代書來寫。所以，才去找代書寫。我付450
    萬元，支票2張，1張300萬元、另1張150萬元。(為何要將支
    票開成2張？)我不曉得。我忘記是誰說要開成2張支票，支
    票有指名，指名給乙○○。(為何在代書那邊可以寫買賣契
    約？)因為買賣大家同意，就可以寫了。又是法官解決的。(
    代書有沒有問乙○○是否有出面授權書？)代書是聽我的。(
    代書有沒有問你乙○○有無經授權？)我告訴代書，這是去
    法院調解的。(乙○○有無拿出書面授權書等資料？)他說他
    將資料在法院有提出給法官看。(有無要求乙○○拿出他拿
    給法官看的資料？) 沒有。我想說已經在法官那邊解決，買
    賣一定成立，後來，我才追問乙○○為何土地權狀拿不出來
    。...(當初在沙鹿簡易庭96沙簡調74號調解時，法院調解的
    結果是相對人吳欽賜、吳錦源以3000萬元向聲請人丙○○買
    23筆土地，為何後來另以3150萬元購買土地？)那是在法院
    乙○○與吳錦源談好的。後來，法官建議說3150萬元解決，
    我說好，那我以3150萬元來購買。原先，我從2700萬元開始
    出價，後來到2800萬元，協調到3000萬元時，法官才說以
    3150萬元來解決。我就說我以3150萬元買清的。」等語(見
    本院卷第148頁背面至151頁)；證人劉彩玲於原審審理時亦
    證稱：98年8月1日其受證人甲○委託處理被告與證人甲○簽
    立上開不動產買賣契約書事宜，簽約時其有詢問被告是否有
    證人丙○○之授權委任狀，被告表示沒有，但證人丙○○有
    委託他，也沒提出證人丙○○之任何書面授權文件，證人甲○說都是被告代證人丙○○處理法院的事情，其因信任證人
    甲○，證人甲○則信任被告，故其即遵照被告及證人甲○之
    意思代謄上開不動產買賣契約，除被告簽名、甲○蓋章、甲○在立契約人欄自己簽名部分外，其餘都是其所謄寫，當天
    甲○有開450萬元支票給被告等語（見原審卷第63頁背面至
    65頁）。被告雖辯稱上開不動產買賣契約書上「丙○○」之
    署名係證人劉彩玲受證人甲○指示而填寫云云，然觀以上述
    證人甲○及劉彩玲之證述，顯見證人甲○係因被告前有代理
    證人丙○○至原審法院沙鹿簡易庭開庭，並成立出賣上開土
    地之調解之事實，而誤信被告受有出賣上開土地之授權，始
    委託證人劉彩玲代為謄寫上開不動產買賣契約書；且過程中
    證人劉彩玲亦曾詢問被告是否獲有證人丙○○之授權，被告
    亦答覆確經授權處理相關事宜。再佐以卷附上開不動產買賣
    契約書在出賣人欄記載有「丙○○」之署名，被告復以證人
    丙○○代理人之名義簽名於上，足見被告係利用證人甲○及
    劉彩玲誤信其受有證人丙○○授權之狀態，填寫上開不動產
    買賣契約書出賣人欄等必要記載事項至明。被告辯稱上開不
    動產買賣契約書上「丙○○」之署名係證人劉彩玲受證人甲○指示填寫，與其無關云云，洵不足採。
  至證人陳永卿於原審審理時雖證稱：其有帶證人丙○○、洪
    光明、戊○○等3人到被告家中吃飯，過程中提到上開土地
    要排除地上物之困難度，也提到證人洪光明買地時就是以投
    資目的來買，故如果有適當的對象及價位可以進行買賣，後
    來其複委任被告排除上開土地之地上物，被告有回來傳達原
    地主有想把土地買回，其有將訊息轉告證人洪光明，證人洪
    光明表示如果價位適當可以談價格，被告則請其再詢問確切
    金額，其轉達證人洪光明後，證人洪光明提出1份本金明細
    表，其再將金額轉達予被告。書面上雖然沒有委託其出賣土
    地，然已經提及當初買土地就是要來出賣，證人丙○○及洪
    光明都表示願意將土地出賣，價格以先前提出之本金明細表
    為準。其和被告、證人丙○○、洪光明常聚餐，都在談上開
    土地買賣之事，只是未記載於書面，其跟證人洪光明是好朋
    友，所以沒有再寫委託書之必要云云（見原審卷第114頁反
    面至第119頁）。惟證人陳永卿前於偵查中即證稱：證人丙○○僅委託其負責排除地上物，故其複委任被告時，並沒有
    說被告可以將上開土地賣掉等語（見他字卷第90頁），於原
    審審理時仍證稱：其係複委託被告將上開土地上之地上物排
    除，其與證人丙○○簽立之協議書上沒有寫到出售上開土地
    ，故其與被告之委託協議書中，亦未記載出售上開土地之事
    等語（見原審卷第115頁背面），可知證人陳永卿先後證述
    之內容已不盡相符。況證人陳永卿於原審雖一再堅稱證人丙○○、洪光明當初購買上開土地即有投資轉賣牟利之意思，
    且時時提及要出售上開土地之事，但就上開土地之價金如何
    決定一節，亦證稱：證人洪光明有表示如果價位適當，能把
    本金收回，可以談價格，願意出售上開土地，但出賣價格要
    證人洪光明可以接受才可以，其只是居中協調被告那邊洽商
    之價格及證人洪光明這邊的成本。而被告至原審法院沙鹿簡
    易庭調解上開土地遷讓墳墓事件後，曾回報原地主有意買回
    ，其即轉知證人洪光明，第一次經其中間轉達時，被告是回
    報對方要以2500萬元購買，證人洪光明說要將本錢拿回來才
    可以，被告請其去確認成本為多少，證人洪光明於96年8月
    底時，列出1張本金明細表，是證人洪光明單方面的開價，
    其與被告才知出賣上開土地之價金大概多少，但應還有議價
    空間。而其於收受當日即將上開本金明細表交給被告，被告
    表示證人洪光明寫的成本價格有灌水，有將一些劃掉，並請
    其與證人洪光明協調，如果證人洪光明可以降低成本約在
    3000萬元左右，並同意這個價格，其可先代為開票下定等語
    （見原審卷第115至119頁背面）。衡情，證人丙○○、洪光
    明、戊○○等人若係全權授權被告出賣上開土地，包括買賣
    價金之多寡亦同意並授權由被告自行決定，被告當無再透過
    證人陳永卿與證人洪光明多次洽詢，甚至由證人洪光明提出
    上開本金明細表以確認證人洪光明之成本底限，並就證人洪
    光明之成本究竟是否確如該表所列金額等節，加以商議之必
    要。且依一般土地買賣之交易實務，土地所有權人如欲出售
    土地，為求競逐者眾而能以較高之價金成交，多會利用各種
    管道，散布有意出售土地之消息，土地仲介者為賺取佣金，
    固得各憑本事尋找買家，但最終要以多少價金、以如何之條
    件、出賣予何人等等攸關土地買賣成交與否之關鍵事項，土
    地仲介者若未獲有全權處理之授權，自仍應先徵得賣方即土
    地所有權人之同意及授權，始能以土地所有權人代理人之身
    分，與買方簽訂不動產買賣契約，殊無擅自先行決定並以土
    地所有權人代理人之身分簽立買賣契約後，再要求土地所有
    權人接受該買賣契約之約定之理。而依上述，被告就上開土
    地之價金多寡，既仍需徵詢土地所有權人即證人丙○○或洪
    光明等人之意見，顯然未能自行作主，被告又未能提出其他
    確切之證據證明自己就出賣上開土地一事係獲有全權授權（
    包括價金之決定），則依證人陳永卿之上開所言，應認證人
    丙○○、洪光明縱曾將有意出售上開土地之訊息告知眾人（
    包括被告），但目的只在央請眾人代為尋找轉售之機會，至
    於上開土地之買賣條件，尤其是土地仲介者洽談之價金金額
    ，仍應由證人丙○○、洪光明決定要否接受，以及是要由本
    人或委請代理人簽立不動產買賣契約，至為灼然。故證人陳
    永卿之上開證述，並不能推認證人丙○○、洪光明有口頭同
    意被告全權處理上開土地之買賣事宜（包括價金之決定及契
    約書之簽立）。
  再者，證人陳永卿於原審審理時證稱：證人洪光明是在96年
    8月底時提出上開本金明細表等語（見原審卷第119頁），與
    證人洪光明於原審審理時證稱：於96年8、9月間提出上開本
    金明細表等語（見原審卷第67頁背面）互核相符，且觀諸證
    人洪光明所提出之上開本金明細表（見他字卷第75、76頁）
    所示，其上記載最後款項支出日期為96年8月28日，更徵證
    人陳永卿、洪光明前開一致之證述係合於實情，堪予採信。
    則佐以前段之說明，可知被告直至96年8月底取得證人洪光
    明所提出之上開本金明細表為止，對於證人丙○○或洪光明
    所能接受之上開土地買賣價金，尚與證人洪光明在協調中，
    尤其上開本金明細表已明確記載證人洪光明臚列之本金總額
    ，截至96年8月28日為止，已達3280萬3250元，證人丙○○
    、洪光明、戊○○又一再強調如能回收本金，才願意出售，
    自無可能在上開本金明細表提出之前，以任何方式同意或授
    權被告得以低於3280萬3250元之價金，出售上開土地。準此
    ，被告簽立上開不動產買賣契約書既在96年8月1日，顯在上
    開本金明細表提出之前，則被告未獲證人丙○○、洪光明同
    意，而擅自出售上開土地予證人甲○一節，自堪予認定。
  又被告未經證人丙○○之同意或授權，即擅自偽以證人丙○○之代理人名義，與證人甲○簽立上開不動產買賣契約書，
    自已妨害證人丙○○在決定要否出賣上開土地予證人甲○、
    是否以上開不動產買賣契約書所載價金、履約條款等作為買
    賣條件等之意思決定自主權。而且，證人丙○○嗣後雖與案
    外人陳金枝就上開土地訂立土地買賣契約，約定價金為2700
    萬元，但於約款第七條中即載明：「本買賣契約見證人甲○
    對乙○○提起刑事詐欺告訴及提起民事追償900萬元，如取
    得其中450萬元，同意將450萬元充作本23筆土地買賣追加價
    款。如全數取得900元賠償，則其中450萬元歸甲○取得，甲
    方（丙○○）不得異議。如甲方及甲○對乙○○提起刑事告
    訴及民事追償並無結果或未達450萬元，甲方就追償無結果
    或未達450萬元部分不得對乙方有所主張或請求。如甲方對
    乙○○提起刑事告訴及民事追償有所得（含和解），在450
    萬元範圍內，同意全數抵充本23筆土地買賣追加款，如超過
    450萬元，則歸見證人甲○取得。」，有該份土地買賣契約
    書（見偵字卷第19至21頁）在卷可憑。依此，又可知證人丙○○與案外人陳金枝就上開土地之買賣價金約定，係囿於被
    告前已自證人甲○處取得面額300萬元之支票及面額150萬元
    之支票，總價金才壓低至2700萬元，與上開不動產買賣契約
    書約定之總價金3150萬元之差距，尚待證人甲○或丙○○對
    被告之求償結果而定。從而，被告擅自以證人丙○○代理人
    之身分，簽立上開不動產買賣契約書，顯然對於證人丙○○
    之權益確生有損害。被告辯稱：並未造成證人丙○○權益受
    損云云，委不可採。
  此外，本件復有協議書、委任合約書、原審法院民事執行處
    通知、原審法院民事執行處強制執行金額計算書分配表、臺
    中縣稅捐稽徵處96年5月印花稅大額憑證應納稅額繳款書、
    土地登記第二類謄本、委託協議書、上開不動產買賣契約書
    、面額300萬元之支票、面額150萬元之支票、臺中縣清水地
    政事務所網路申領異動索引等附卷可資佐證，被告上開辯解
    ，均無足取。從而，本件事證明確，被告犯行，洵堪認定，
    應依法論科。至被告之辯護人雖聲請本院再傳訊證人洪光明
    ，以確認其是否有透過證人陳永卿轉述同意授權被告出賣上
    開土地及是否因此受有損害等語，惟本院認證人洪光明就上
    開情事業已於原審證述明確，自無再加以調查之必要，附此
    說明。
二、按刑法上所謂偽造私文書，係以無權製作之人冒用他人名義
    製作為要件，如果行為人基於本人之授權，或其他原因有權
    製作者，固與無權製作之偽造行為不同，而不成立偽造私文
    書罪。但若無代理權竟假冒本人之代理人名義，而製作虛偽
    之私文書者，因其所製作者為本人名義之私文書或有價證券
    ，使該被偽冒之本人在形式上成為虛偽私文書之製作人，或
    虛偽有價證券之發票人，對於該被偽冒本人之權益暨私文書
    之公共信用所造成之危害，與直接冒用本人名義偽造私文書
    無異，自仍應構成偽造私文書罪(最高法院95年第19次刑事
    庭會議決議、95年度台上字第5276號判決可資參照)。查被
    告乙○○未受上開土地所有權人即證人丙○○之同意或授權
    ，即擅以證人丙○○代理人之名義與證人甲○簽訂上開不動
    產買賣契約書，足以生損害於證人丙○○，核其所為，係犯
    刑法第210條之偽造私文書罪。被告利用不知情之證人劉彩
    玲謄寫上開不動產契約書及在出賣人欄填載「丙○○」、「
    右代理人乙○○」字樣，為間接正犯。又按先擬契約書草稿
    ，經人代為謄寫正本者，事所常有，於代為謄寫契約書內容
    之同時代為謄寫當事人之姓名，此項姓名並非署押，僅在表
    示當事人為何人，必須蓋上印文始能完成偽造文書之行為(
    參照最高法院82年度台上字第3137號判決)。在本案中，證
    人劉彩玲既係依被告及證人甲○之意思，擬具上開不動產買
    賣契約書，並在立契約書人「承買人（甲方）」下代為謄寫
    「甲○」之姓名，另在「出賣人（乙方）」下代為填寫「丙○○」「右代理人乙○○」，再由證人甲○在承買人欄下蓋
    用自己之印文及簽署「甲○」之署名，被告則在出賣人欄下
    簽署「乙○○」之署名，揆諸前揭說明，證人劉彩玲在出賣
    人欄下所書寫之「丙○○」，並非偽造之署押，附此明。
三、原審法院就被告乙○○被訴偽造不動產買賣契約書之犯行，
    認被告罪證明確，適用刑法第210條、第41條第1項前段，並
    審酌被告乙○○前於85年、90年間，分別因妨害自由案件，
    經法院判處罰金銀元3000元、拘役55日，先後於86年11月10
    日、90年12月19日執行完畢，此後，即無任何犯罪紀錄，素
    行非惡，有臺灣高等法院被告前案紀錄表可按，其受合作開
    發公司負責人陳永卿之託，代為處理上開23筆土地上2座空
    墳之遷讓墳墓事宜，竟未經徵得證人丙○○之同意或授權，
    即擅自以證人丙○○之代理人名義，與證人甲○簽立上開不
    動產買賣契約書，犯罪之動機、目的單純，手段平和，但所
    為可議，且因而妨害證人丙○○就上開土地處分之意思自主
    權及另與案外人陳金枝訂立土地買賣契約之議價空間，所生
    損害非小，被告於簽立上開不動產買賣契約書當日，即自證
    人甲○處取得面額300萬元之支票及面額150萬元之支票，所
    得頗多，再考之被告之智識、生活情狀與證人丙○○之交誼
    情形，暨被告始終否認犯行，犯後態度不佳等一切情狀，量
    處有期徒刑5月，並諭知易科罰金之折算標準。核其認事用
    法並無違誤，量刑亦稱妥適，檢察官以原審量刑過輕為由提
    起上訴，請求從重量刑，被告以其並未犯罪為由提起上訴，
    ，經核均無理由，其等之上訴均應予駁回。
參、無罪部分：
一、公訴意旨略以：被告乙○○明知未經證人丙○○之同意或授
    權，竟基於偽造私文書及行使偽造私文書之犯意，於不詳時
    、地點，偽造證人丙○○之委任狀後，於96年7月27日（起
    訴書未記載時間，原審公訴檢察官當庭補充時誤為96年7月
    11日），在原審96年度沙簡調字第74號調解程序時（起訴書
    誤為審理中），提出予原審法院，因認被告就此部分另涉犯
    刑法第216條、第210條之行使偽造私文書罪嫌等語。
二、按犯罪事實應依證據認定之，無證據不得認定犯罪事實；不
    能證明被告犯罪者，應諭知無罪之判決，刑事訴訟法第154
    條第2項、第301條第1項分別定有明文。又認定不利於被告
    之事實，須依積極證據，苟積極證據不足為不利於被告事實
    之認定時，即應為有利於被告之認定，更不必有何有利之證
    據；認定犯罪事實所憑之證據，雖不以直接證據為限，間接
    證據亦包括在內，然而無論直接或間接證據，其為訴訟上之
    證明，須於通常一般之人均不致有所懷疑，而得確信為真實
    之程度者，始得據為有罪之認定，若其關於被告是否犯罪之
    證明未能達此程度，而有合理性懷疑之存在，致使無從形成
    有罪之確信，根據「罪證有疑，利於被告」之證據法則，即
    不得遽為不利於被告之認定，最高法院分別著有30年上字第
    816號、76年台上字第4986號判例可資參照。
三、公訴人認被告乙○○另涉此部分行使偽造私文書之犯行，係
    以被告所為與此部分指訴相符之供述、證人丙○○之指訴、
    證人陳永卿之證述、委任狀、協議書、委任協議書、調解筆
    錄、原審法院96年度沙簡調字第74號民事聲請事件卷宗等，
    資為論據。訊據被告固坦承有於96年7月27日原審法院沙鹿
    簡易庭96年度沙簡調字第74號調解程序時，有提出上開委任
    狀於原審法院之事實，但堅決否認有何行使偽造私文書之犯
    行，辯稱：其係受證人陳永卿之複委任，辦理上開土地遷讓
    墳墓事宜，證人丙○○之印章是證人陳永卿轉交給其，以供
    訴訟之用等語。經查：
  被告上開所辯，核與證人陳永卿於偵查中證稱：其接受證人
    丙○○之委託，再複委任給被告處理上開土地墳墓之拆遷（
    見他字卷第89至90頁），及於原審審理時證述：其將證人丙○○委託之上開土地上墳墓遷讓事宜，複委任給被告，有交
    付證人丙○○之印章給被告做調解之用等語（見原審卷第
    114頁背面、第115頁）相符，並有卷附合作開發公司與尚昱
    公司簽立之委託協議書（見他字卷第48頁）可稽。而證人丙○○則證稱：其委託證人陳永卿經營之合作開發公司處理上
    開土地上之墳墓遷讓事宜時，只約定需將地上之2座墳墓清
    除，並未約定或禁止合作開發公司能否複委任給他人處理，
    證人陳永卿如果另外找人處理地上物，其沒有意見，只要將
    地上物清除即可等語（見原審卷第60至62頁背面）；證人洪
    光明亦證稱：證人陳永卿受託處理上開土地上遷讓墳墓事宜
    ，證人陳永卿表示另委託被告處理，其表示那是證人陳永卿
    的事等語（見原審卷第66頁背面），足見證人丙○○、洪光
    明對於證人陳永卿又將上開土地遷讓墳墓事宜，複委託給被
    告處理，並無不同意之情形。故被告依照與合作開發公司簽
    立之委託協議書，而以證人丙○○名義，具狀提起遷墓還地
    之民事訴訟，以及依法院排定之調解程序，提出上開委任狀
    參與調解，已難認有何違反授權意旨之情狀。
  證人丙○○於原審審理時雖證稱：其未交付亦未委託證人陳
    永卿代刻印章云云（見原審卷第62頁反面）；證人洪光明亦
    於原審審理時證稱：並沒有委託證人陳永卿代刻印章，如需
    要用章，都會通知證人丙○○自己去蓋印云云（見原審卷第
    120頁），但證人陳永卿於原審證稱：「本件買賣案件在我
    們公司成立時，我們通常會要求丙○○要刻1顆印章給我們
    公司要做為處理本件案件所需之用，洪光明就有委託我們公
    司的小姐代刻印章，我有將印章交給被告做調解之用。」等
    語（見原審卷第115頁），關於證人陳永卿是否取得授權而
    得代刻證人丙○○之印章一節，顯與證人丙○○、洪光明之
    證述不一致。但姑不論證人陳永卿是否偽刻證人丙○○之印
    章，在遍觀本案全部卷證後，尚查無任何證據足證被告就證
    人陳永卿所交付之「丙○○」印章1顆，係證人陳永卿所偽
    造一節，已事先知情或有任何犯意之聯絡及行為之分擔，自
    難遽認被告以證人陳永卿所交付之「丙○○」印章，在訴請
    遷讓墳墓事件之起訴書具狀人欄蓋用印文1枚，以及之後經
    原審法院沙鹿簡易庭依法先行調解程序，而於96年7月27日
    參與調解時，在上開委任狀上蓋用證人丙○○之印文1枚，
    並提出於原審法院，有何偽造私文書並持以行使之事實。
  據上，被告實際上既受合作開發公司之複委任而處理上開土
    地之墳墓移除事宜，並自證人陳永卿處取得證人丙○○之印
    章，則其在提出遷讓墳墓事件之起訴狀於原審法院沙鹿簡易
    庭時，乃至於96年7月27日調解程序中提出上開委任狀之際
    ，主觀上顯然均認自己已獲有合法之授權，難認有何行使偽
    造私文書之犯意。縱被告於調解當時，超出證人丙○○之同
    意或授權範圍，而同意相對人(吳景源、吳欽賜)以3000萬元
    向聲請人(丙○○)買受上開23筆土地，但此尚不足此推認被
    告於行調解之前所為之訴訟程序，係基於偽造私文書之犯意
    而為。至於卷附之委任狀、協議書、委任協議書、調解筆錄
    、原審法院96年度沙簡調字第74號民事聲請事件卷宗等，僅
    能證明客觀上被告確有以證人丙○○之名義提起遷讓墳墓之
    民事訴訟，並於96年7月27日調解程序時，提出上開委任狀
    於原審法院沙鹿簡易庭之事實，尚無從佐證被告在主觀上確
    有行使偽造私文書之犯意存在。
  綜上所述，本件依公訴人提出之證據及其指出之證明方法，
    尚不足證明被告就行使委任狀部分，另有刑法第216條、第
    210條之行使偽造私文書犯行，此外本院亦查無其他證據證
    明被告確有公訴人所指此部分行使偽造私文書之犯行，揆諸
    前揭說明，既無積極證據足認被告就上開委任狀有偽造私文
    書或行使偽造私文書之罪行，不能證明被告此部分犯罪，原
    審因而為被告無罪之諭知，並無不當，檢察官上訴意旨仍認
    被告有此行使偽造私文書行為，指摘原判決不當，為無理由
    ，亦應予駁回。
據上論斷，應依刑事訴訟法第368條，判決如主文。
本案經檢察官丁○○到庭執行職務。
中    華    民    國    98    年    11    月    19    日
            刑事第五庭  審判長法  官  趙  春  碧
                              法  官  何  秀  燕
                              法  官  林  宜  民
以上正本證明與原本無異。
如不服本判決應於收受送達後10日內向本院提出上訴書狀，其未
敘述上訴之理由者，並得於提起上訴後10日內向本院補提理由書
（均須按他造當事人之人數附繕本）「切勿逕送上級法院」。
                              書記官  吳  雅  菁
中    華    民    國    98    年    11    月    19    日


司法院資訊處製作；財團法人民間司法改革基金會備份。
